臺灣高等法院民事判決　　　　　　　　93年度家上字第227號
上　訴　人　甲○○（陳春之承受訴訟人）
訴訟代理人　林國漳律師
被上　訴人　乙○○
訴訟代理人　李秋銘律師
複代　理人　黃金亮律師
當事人間撤銷贈與等事件，上訴人對於中華民國93年6月16日台
灣宜蘭地方法院92年度家訴字第19號第一審判決提起上訴，本院
於民國94年4月20日言詞辯論終結，判決如下：
    主      文
上訴駁回。
第二審訴訟費用由上訴人負擔。
    事實及理由
一、本件原上訴人陳春起訴主張：伊於民國（下同）55年10月28
    日收養被上訴人，嗣伊於89年6月12日因出血性腦中風而於
    羅東博愛醫院住院治療，於同年6月30日就伊所有宜蘭縣員
　　山鄉○○段1081地號，地目田，面積1685平方公尺，權利範
　  圍全部之土地（下稱系爭土地）簽訂贈與被上訴人之契約書
    ，於同年8月5日移轉登記所有權予被上訴人。伊於同年9月2
    日出院，無法自理生活，除由現上訴人即配偶甲○○照顧外
    ，並需僱人看護，每月生活費用至少5萬元，退休金及老農
    津貼已不敷使用，故伊不能維持生活，但被上訴人不履行對
    伊之扶養義務，於90年8月2日最後一次支付伊之醫療費用，
    伊乃於91年4月15日在台灣宜蘭地方法院檢察署91年度偵字
    第649號案件庭訊時，再於原法院91年度訴字第179號民事訴
    訟事件，再以本件起訴狀之送達，先後依民法第416條第1項
    第2款、第419條第1項規定撤銷贈與之意思表示。又民法第
    416條第1項第2款規定意旨在防免忘恩背義行為，扶養義務
    有繼續性，於未盡扶養義務之狀態繼續中，應認不起算除斥
    期間。為此依民法第419條第2項、第179條規定，求為命被
    上訴人將系爭土地所有權移轉登記予伊之判決等語。
二、被上訴人以：陳春於90年度在五結郵局有定存新台幣（以下
    同）100萬元、活期儲蓄存款29萬多元、利息所得6萬7281
    元，且其自臺灣省公路局第四區工程處退休後每年領取退休
    金27萬9383元，並按月領取3千元老農津貼，中風後領取農
    保殘障給付20多萬元，故其每年固定收入達38萬2664元，足
    以維持生活；縱陳春無法維持生活，伊亦已履行對陳春之扶
    養義務；自陳春主張伊不履行扶養義務之時點起，至陳春提
    起本件訴訟，以起訴狀之送達行使撤銷權之日止，已逾一年
    除斥期間等語，資為抗辯。
三、原審駁回陳春之訴，陳春不服，提起上訴，聲明求為：(一)原
    判決廢棄，(二)被上訴人應將系爭土地所有權移轉登記予陳春
    。被上訴人則聲明求為駁回上訴。惟陳春於94年2月14日死
　　亡，本院依職權裁定命甲○○承受訴訟，有訃聞及法務部戶
　  役政連結作業系統個人基本資料查詢表、
    可稽（原審卷第35頁、第36頁、本院卷第90、96、97頁）。
    上訴人於94年4月6日具狀減縮上訴聲明為：(一)原判決關於駁
    回下列第二項之訴部分廢棄，(二)廢棄部分，被上訴人應就坐
    落宜蘭縣員山鄉○○段1081地號，地目田，面積1685平方公
　　尺，權利範圍二分之一之土地所有權移轉登記予上訴人。合
    於民事訴訟法第446條第1項、第255條第1項第2至4款規定，
    應准予減縮。
四、上訴人主張：伊為陳春之配偶，陳春於55年10月28日收養被
    上訴人，於89年6月12日因出血性腦中風而於羅東博愛醫院
    贈與系爭土地予被上訴人之契約書，於同年8月5日移轉登記
    所有權予被上訴人等事實，業據上訴人提出
    証明書、贈與所有權移轉契約書、土地登記謄本為證（92年
    度羅調字第28號卷第8、9、12、15頁、原審卷第35、36頁）
    ，為被上訴人自認，堪信為真正。
五、關於陳春是否得請求被上訴人履行扶養義務之爭點，論述如
    後：
　(一)按民法第1114條第1款規定，直系血親相互間互負扶養之義
  　務。第1116-1條規定：「夫妻互負扶養之義務，其負扶養義
    務之順序與直系血親卑親屬同，其受扶養權利之順序與直系
    血親尊親屬同。」第1117條第1項規定：「受扶養權利者，
    以不能維持生活而無謀生能力者為限。」、第2項規定：「
    前項無謀生能力之限制，於直系血親尊親屬，不適用之。」
    是兩造同為陳春之法定扶養義務人，惟陳春如能以自己財產
    維持生活者，尚無受扶養之權利。
　(二)被上訴人抗辯陳春於90年3月18日在五結郵局存入定期存款
　  100萬元，並於同年度在該郵局有活期儲蓄存款29萬多元、
    利息所得6萬7281元；陳春自臺灣省公路局第四區工程處退
　　休後，領取月退休金，已於90年1月17日領得3萬零632元，
　  於同年月16日領得12萬2526元，於同年7月16日領得12萬622
    5元，共計27萬9383元；陳春生前每月領取3千元老農津貼，
    中風後領取農保殘障給付20多萬元等事實，業據被上訴人提
    出公務人員月退休金證書、月退休金支付登記表、存摺、定
    期儲金存單為證（原審卷第23、84、85頁），並有原審調取
    陳春之財產所得明細表可稽（原審卷第37頁），復為陳春所
    不爭執，堪信為真正。
  (三)上訴人陳稱陳春以上開100萬元定存清償債務云云，未舉證
    以實其說，不足採信。再上訴人陳稱陳春需人看護，由上訴
    人每月支付看護報酬4萬5千元等語，核與上訴人於台灣宜蘭
    地方法院檢察署90年度偵字第3263號陳春控告被上訴人偽造
    文書案件，90年11月15日訊問程序證稱陳春中風後，其看護
    之報酬由其支付等語相符，經本院調閱偵查卷宗查核在案，
    可見陳春本人未負擔看護費用。
  (四)綜上，陳春於90年度之現金財產至少在150萬元以上，且按
    月可領取退休金及老農津貼約2萬6000多元，以宜蘭地區之
    生活水平觀察，應足敷陳春之日常生活所需，陳春既未陷於
    不能維持生活之宭境，其主張被上訴人應履行扶養義務，應
    屬無據。
六、退步言，如認陳春得請求被上訴人履行扶養義務，被上訴人
    是否於陳春於89年9月2日出院後，有不履行義務之情形之爭
    點，論述如後：
　(一)證人陳弘子於上開偵查案件90年12月13日訊問程序證稱：「
  　甲○○叫我去照顧陳春，但錢是乙○○付的，9月20日到11
　　月6日，每一週算一次錢，我是到陳春家中照顧她．．（問
　  ：乙○○有否照顧陳春？）有的，一天去好幾次」。
  (二)證人陳素珠於上開偵查案件90年12月13日訊問程序證稱：「
    我照顧40多天，領了7萬多元，我是把陳春帶回陳春的娘家
    照顧．．在我照顧的四十多天．．乙○○每二天就拿中藥去
    給我煮給陳春吃，我的費用都是乙○○付的。」
　(三)證人游淑芬、吳彩鳳於上開偵查案件90年12月13日訊問程序
  　證稱：「照顧陳春共近七個月，收了八次錢，月收2萬3000
　　元，另外尿布費也是委我們處理，所以實際繳款不止這些．
    ．費用由乙○○付的，她說是陳春的月休俸．．（問：乙○
    ○有否去看陳春？）有，她常常去，而且還會帶陳春出去吃
    東西，也買衣服去給她穿。」
　(四)陳春於上開偵查案件90年12月13日訊問程序自承其住六福護
    理之家時，被上訴人曾帶其出去吃東西等語。再上訴人提出
    被上訴人製作之日記帳，顯示迄90年8月2日為止，被上訴人
　  有處理陳春之日常支出事務（本院卷第83至88頁）。
　(五)被上訴人抗辯陳春出院後返回上訴人住處，再於91年7月間
    經常前往探視，購買衣服、點心給上訴人等語，為上訴人於
    94年4月6日提出之上訴理由狀加以援用（本院卷第103頁）
    ，堪認上訴人自認被上訴人持續對陳春盡扶養義務。
　(六)綜上，被上訴人持續履行對陳春之扶養義務，上訴人主張被
　  上訴人未履行，應不足採。
七、關於陳春行使撤銷權，是否罹於除斥期間及是否合法之爭點
    ，論述如後：
　(一)按民法第416條第1項第2款規定，受贈人對於贈與人有扶養
  　義務而不履行，贈與人得撤銷其贈與；第2項前段規定，上
    開撤銷權自贈與人知有撤銷原因之時起，一年內不行使而消
    滅。其立法理由載明：「贈與因受贈人之利益而為之，其行
    為本為加惠行為，受贈人若有加害或忘恩之行為，應使贈與
　　人有撤銷贈與之權。惟此項撤銷權，應自贈與人知有撤銷原
　  因之時起，一年內不行使而消滅，蓋以權利之狀態，不應永
    久而不確定。」是贈與人一旦發現受贈人有不履行對其之扶
    養義務之情形，贈與人已知贈與有法定得撤銷之原因，其即
    得行使法定撤銷權，如其怠於行使，逾一年後，其除斥期間
    屆滿，撤銷權歸於消滅。上訴人雖主張扶養義務有繼續性，
　　如受贈人繼續不履行扶養義務，贈與人之撤銷權卻於一年後
　  消滅，將鼓勵受贈人續行忘恩行為，有違上開立法意旨云云
    。然查，法律賦予贈與人撤銷權，固係對受贈人為忘恩行為
    加以懲罰，但法律同時限制贈與人於一年內行使此一撤銷權
    ，乃著眼於交易安全，避免因贈與所生之權利狀態，因贈與
    人可行使撤銷權，使該權利狀態永久處於隨時可能被改變之
    情況，是上訴人上開主張悖離民法第416條第2項前段之立法
　　意旨，委無可取。上訴人原主張被上訴人自90年8月3日起未
　  履行對陳春之扶養義務，且為陳春知悉，則依民法第120條
    第2項、第121條第1項、第2項前段規定，陳春之撤銷權除斥
　  期間自90年8月4日起算，於91年8月3日屆滿一年，惟當日及
    隔日為週六、日休息日，依民法第122條規定，以91年8月5
    日代之。
　(二)陳春於台灣宜蘭地方法院檢察署91年度偵字第649號其控告
　  被上訴人偽造贈與契約，及使公務員登載不實，將系爭土地
    移轉登記至被上訴人名下之案件，91年4月15日訊問程序時
    陳稱：「（問：到五結鄉戶政事務所申請印鑑證明書，及請
    代書辦理過戶，都是你親自辦理的，有何意見？）是乙○○
    帶我去了。我不知道她帶我去做什麼。我也不知道簽名要做
    什麼。（問：為何現在才提出告訴？）因為我要把土地過戶
    回來，我要將土地拿去貸款治病才知道，我希望乙○○把土
    地還給我」；又陳春於91年6月19日主張被上訴人偽造文書
    ，取得系爭土地之所有權，依侵權行為法律關係，訴請被上
    訴人塗銷系爭土地所有權移轉登記，並於同年7月17日言詞
    辯論程序陳述希望被上訴人返還土地等語，經原法院91年度
    訴字第179號判決駁回陳春之訴確定，固經本院調閱該偵查
    卷宗及民事卷宗查核在案。惟按民法第116條第1項規定，撤
    銷應以意思表示為之。次按意思表示，係將企圖發生一定私
    法上效果的意思，表示於外部之行為，故意思表示之構成要
    素包括內心意思及外部表示。查陳春於上開偵查案件及民事
    事件，指控被上訴人未經其同意，以偽造文書之方法，移轉
    登記系爭土地所有權，其於訊問及言詞辯論程序表示希望被
    上訴人返還土地，所依據之原因事實亦同，毫無行使民法第
    416條第1項第2款撤銷權之內心意思及外部表示。故上訴人
    主張上開陳述乃陳春行使撤銷權云云，應屬無稽。
  (三)原法院91年度訴字第179號民事卷宗所附資料，顯示陳春於
    91年8月14日提出聲請暨準備書狀，陳述以該書狀之送達，
    依民法第416條第1項第2款規定，對被上訴人為撤銷贈與之
    意思表示，經被上訴人當庭簽收。陳春再於92年6月16日提
    起本訴，於起訴狀表明以該書狀之送達，對被上訴人為撤銷
    贈與之意思表示，經原審於同年7月8日送達被上訴人，有書
    狀及送達證書附卷可稽（92年度羅調字第28號卷第3、17 頁
    ）。惟上訴人主張被上訴人自90年8月3日起未履行對陳春之
　　扶養義務如可憑採，陳春之撤銷權既已於91年8月5日因除斥
　  期間屆滿而消滅，其嗣後主張撤銷，顯不生效力。
　(四)上訴人嗣後援用被上訴人抗辯其有繼續對陳春盡扶養義務之
  　事實，而經本院認為被上訴人並無對陳春不盡扶養義務情事
    ，則陳春之撤銷權不存在，其於上開各時點為撤銷之意思表
    示，均有未合，不生撤銷之效果。
八、綜上所述，上訴人主張陳春已撤銷系爭贈與契約，為不足採
    ，其執此主張，依民法第419條第2項、第179條規定，請求
    被上訴人將系爭土地應有部分二分之一移轉登記予上訴人，
    為無理由，不應准許。原審為上訴人敗訴之判決，並無不合
    。上訴意旨指摘原判決不當，求予廢棄改判，為無理由，應
    予駁回。
九、兩造其餘攻擊、防禦方法，於判決結果無礙，爰不一一論述
    。
十、據上論結，本件上訴為無理由，依民事訴訟法第449條第1項
    、第78條，判決如主文。
中　　華　　民　　國　　94　　年　　4　　　月　　27 　日
                    家事法庭  審判長法  官  許  正  順
                                    法  官  張      蘭
                                    法　官  翁  昭  蓉
正本係照原本作成。
不得上訴。
中　　華　　民　　國　　94　　年　　4　　　月　　27 　日
　　　　　　　　　　　　　　　　　　書記官  王  才  生
